臺灣高等法院刑事裁定　　　　　　　　　 100年度抗字第28號
抗　告　人
即　自訴人　李義雄
代　理　人　陳振瑋律師
被　　　告　林國平
　　　　　　林志清
　　　　　　郭書嘉
上列上訴人因被告等瀆職案件，不服臺灣臺北地方法院，中華民
國99年12月16日所為裁定（99年度自字第111號），提起抗告，
本院裁定如下：
    主  文
抗告駁回。
    理  由
一、自訴意旨略以：被告林國平為臺北市政府警察局中山分局中
    山二派出所之所長，被告林志清及郭書嘉為上開派出所之警
    員，自訴人李義雄於96年12月21日下午1時27分遭被告等以
    誹謗罪之現行犯為由逮捕，惟誹謗罪係告訴乃論之罪，未經
    被害人合法提出告訴前，司法人員並無主動偵查之權力，而
    永達保險經紀人股份有限公司就誹謗罪委託告訴代理人黃國
    珍提出告訴時間為96年12月21日下午3時10分，係在自訴人
    遭違法逮捕後始提出告訴，顯見被告等逮捕自訴人之行為並
    非適法，被告等已觸犯刑法第125條第1項第1款之濫權追訴
    處罰罪嫌。
二、原裁定意旨略以：按法院或受命法官於自訴案件第一次審判
    期日前訊問及調查結果，如認為案件有刑事訴訟法第252條
    至第254條之情形者，得以裁定駁回其自訴，同法第326條第
    3項定有明文。經查：(一)犯罪同時侵害國家及個人法益者，
    其被害之個人（如刑法第125條第1項第1款之被逮捕人、被
    羈押人）可以提起自訴，院字第1617號著有解釋在案。故自
    訴人提起本件自訴係屬合法，合先敘明。(二)按告訴乃論罪之
    現行犯，不問何人，均得依刑事訴訟法第88條第1項之規定
    逕行逮捕，32年院字第2505號解釋可資參照。亦即，現行犯
    得否逮捕，與其所涉犯之罪名是否為告訴乃論無關，且針對
    告訴乃論之罪所提告訴，僅屬於公訴人提起公訴之訴訟條件
    ，警方發現犯罪本即得依職權加以處理（包含現行犯之逮捕
    ），不待有權告訴之人提出告訴。而本件警方於96年12月21
    日下午1時25分許據報前往現場處理時，發覺自訴人正身帶
    白布條指摘足以毀損他人名譽之事，此即符合刑事訴訟法第
    88條現行犯之要件，被告等依法自得逕行逮捕自訴人，至於
    告訴代理人黃國珍是在自訴人遭逮捕前或逮捕後始代理提出
    告訴，與被告等得否依據現行犯之規定逮捕自訴人無涉，自
    訴意旨爭執於此，顯有誤會。(三)綜上，被告3人係依法行使
    職權，並無濫用職權逮捕之行為，本件自訴人自訴被告等濫
    權追訴處罰罪嫌，查無積極證據可以認定犯罪事實，被告等
    之罪嫌顯有未足，核屬刑事訴訟法第252條第10款之情形，
    揆諸首揭法條意旨，本件自訴應予以裁定駁回等語。
三、抗告意旨略以：本件被告3人明知自訴人係揭發永達保險經
    紀公司（下稱永達公司）詐財，為詐欺犯之舉發人、告發人
    ，案發當時自訴人係基於公益，避免社會大眾受騙，對可受
    公評之事，而為適當之評論，與誹謗罪之構成要件不符，被
    告3人竟以現行犯逮捕自訴人，原審未依法告發，疑有官官
    相護之共同瀆職罪嫌。又刑法誹謗罪係告訴乃論之罪，本件
    告訴代理人未向警察機關提出委任狀，為告訴不適格，非法
    受理而受理，為濫用職權瀆職云云。
四、經查：
  (一)按法院或受命法官，得於第一次審判期日前，訊問自訴人、
    被告及蒐集或調查證據，如認為案件有刑事訴訟法第252條
    、第253條、第254條之情形，得以裁定駁回其自訴，刑事訴
    訟法第326條第3項定有明文。而此駁回之裁定乃針對程序事
    項所為之裁判，因此僅需經自由證明為已足，亦不以言詞辯
    論為必要。次按「現行犯，不問何人得逕行逮捕之。」、「
    犯罪在實施中或實施後即時發覺者，為現行犯。」刑事訴訟
    法第88條第1項、第2項分別規定甚明。而告訴乃論罪之現行
    犯。不問何人。均得依刑事訴訟法第88條第1項之規定逕行
    逮捕（院字第2505號解釋參照）。蓋告訴乃論之罪的告訴，
    僅係為實體判決的訴訟要件而已，並不影響現行犯的逮捕。
    第按刑法第125條第1項第1款所謂濫用職權為逮捕或羈押，
    係指有追訴或處罰犯罪職務之公務員，對於法律賦與之逮捕
    或羈押職權，故意為不正當之行使者而言，若於法定職權範
    圍內酌量為逮捕或羈押，而無故意為不當行使之情形，即不
    得謂為濫用職權，自不成立該條款之罪。
  (二)被告林國平為臺北市政府警察局中山分局中山二派出所之所
    長，被告林志清及郭書嘉為上開派出所之警員，因見自訴人
    等人穿著書寫有「財大氣粗金控受害申訴無門、台灣之聲廣
    播電台許榮祺、永達儲蓄像金光黨、台灣納稅人協會李義雄
    」等字樣之麻衣至永達公司樓下靜坐抗議，而「金光黨」一
    詞足以貶損社會上對永達公司之評價，則被告等人依憑當時
    之客觀情狀，認自訴人涉嫌毀謗永達公司，當場以現行犯逮
    捕自訴人，要非故意不當逮捕自訴人。縱認永達公司主管及
    業務員確涉有詐欺要保人犯行，自訴人乃係對可受公評之事
    ，而為適當之評論，衡情亦非被告等人於決定是否逮捕自訴
    人當時所能判定，自難執此遽認被告等人具有濫權逮捕自訴
    人之故意。至永達公司當時是否已對自訴人合法提出告訴，
    與被告等人能否逮捕自訴人無涉，併此敘明。
  (三)綜上所述，原裁定認被告等人涉犯刑法第125條第1項第1款
    濫用職權為逮捕罪之罪嫌不足，符合刑事訴訟法第252條第1
    0款之情形，而裁定駁回自訴人此部分自訴，尚無不合。抗
    告意旨猶執前詞指摘原裁定不當，難認有理，應予駁回。
三、據上論斷，依刑事訴訟法第412條，裁定如主文。
中    華    民    國    100    年    1    月    28    日
                  刑事第七庭  審判長法  官  陳憲裕
                                    法  官  游紅桃
                                    法  官  楊智勝
以上正本證明與原本無異。
不得再抗告。
                                    書記官  林桂玉
中    華    民    國   100    年    1     月    31    日